# ANDRÉS TAFUR VILLARREAL

Centro de Estudios Regionales | Universidad del Tolima
Cra. 1A N 42A-55 Vivalto 502 | Ibagué - Tolima
jatafurv@ut.edu.co | cere@ut.edu.co
www.andrestafurv.com

Magister en ciencia política y en construcción de paz. Filósofo y comunicador social con trayectoria en docencia universitaria, consultoría e investigación social. Experiencia en cargos de dirección académica y de planeación territorial, procesos de educación no formal con población rural y diálogo social con metodologías participativas con base en comunidad. Habilidad para las labores de relacionamiento interinstitucional y comunitario, redacción y elaboración de informes técnicos y trabajo en equipos interdisciplinarios. Publicaciones académicas y de divulgación sobre conflictos armados y construcción de paz.

### **FORMACIÓN**

### UNIVERSIDAD DE LOS ANDES, BOGOTÁ, COLOMBIA -

- Magister en construcción de paz, 2022
- Magister en ciencia política, 2017

UNIVERSIDAD DE IBAGUÉ, IBAGUÉ, COLOMBIA – Filósofo, 2015

UNIVERSIDAD DEL TOLIMA, IBAGUÉ, COLOMBIA –

Comunicador social periodista, 2011

### [Otros cursos de formación]

# EXTRACTIVISM AND ITS DISCONTENTS: CULTURAL AND ARTISTIC COUNTER-MOVEMENTS

Más Arte Más Acción, University of Kassel, CELA - Centro de Estudios Latinoamericanos, documenta Institut y CAPAZ - Instituto Colombo- Alemán para la Paz

### **PAZ AMBIENTAL**

Instituto CAPAZ, Fundación Biodiversa, 2022

#### **HUMAN RIGHTS METHODOLOGIES AND APPROACHES**

Peace Research Institute Oslo, 2021

# PRODUCCIÓN, TRÁFICO Y POLÍTICAS DE DROGAS EN EL ÁREA ANDINA

Open Society Fundation, Fescol, Centro de Estudios sobre Seguridad y Drogas, 2019

# FUENTES DE FINANCIACIÓN Y FORMULACIÓN DE PROYECTOS SOCIALES EN LA COOPERACIÓN EURO-LATINOAMERICANA

Centro Interdisciplinario de Estudios sobre el Desarrollo, 2019

# CHALLENGES OF COMMUNITY BASED RESEARCH AND PEACE BUILDING SYMPOSIUM

University of Lincoln, 2017

### **EXPERIENCIA DOCENTE E INVESTIGATIVA**

### [Docencia]

#### **UNIVERSIDAD DEL TOLIMA - PREGRADO 2023**

Profesor de cátedra asistente cursos: "Justicia transicional"

#### **UNIVERSIDAD DEL TOLIMA - POSGRADO 2023**

- "Mecanismos de protección de los Derechos Humanos", Especialización en Derecho Administrativo
- "Territorio y posconflicto", Maestría en Territorio, Conflicto y Cultura
- "Ciudadanías para el posconflicto", Maestría en Derechos Humanos y Ciudadanía

### [Investigación]

# UNIVERSIDAD DE LLEIDA - CATALUÑA, AJUNTAMENT DE LLEIDA - LA PAERÍA, UNIVERSIDAD DE IBAGUÉ - 2023

Coinvestigador proyecto "Aromas de paz. Mujeres, café y desarrollo sostenible en el sur del Tolima".

#### **UNIVERSIDAD DEL TOLIMA - 2023**

Coordinador semillero de investigación de "Estudios sobre paz, violencia y orden social", Colectivo de Investigación en Arte y Cultura

# UNIVERSIDAD DE VIC - CATALUÑA, UNIVERSIDAD AUTÓNOMA DE BARCELONA, ICIP - 2022

Coinvestigador proyecto "Factores de persistencia de la violencia en el sur del Tolima (Colombia), rearme y reincidencia de combatientes (2002-2020)"

# UNIVERSIDAD MILITAR NUEVA GRANADA, UNIVERSIDAD DEL TOLIMA - 2022

Coinvestigador proyecto "Factores de persistencia de la violencia en Colombia (1953 - 1964). El caso del departamento del Tolima"

#### CÁTEDRA UNESCO, UNIVERSIDAD EXTERNADO DE COLOMBIA - 2021

Coordinador proyecto "Limitantes y posibilidades para la reparación transformadora de los daños comunitarios generados por el conflicto armado y el desplazamiento forzado de población. El caso del Sujeto de Reparación Colectiva de Ataco"

#### **OBSERVATORIO DE PAZ Y DERECHOS HUMANOS, CODHES - 2020**

Coordinador proyecto "Contextos explicativos del desplazamiento forzado en el sur del Tolima y sus impactos sobre el territorio y la territorialidad, 1958 - 2018"

# OBSERVATORIO DE PAZ Y DERECHOS HUMANOS, UNIVERSIDAD AUTÓNOMA DE BARCELONA, 2020

Investigador asociado proyecto "Mujeres víctimas-supervivientes del conflicto armado en Colombia: un modelo de perdón, empoderamiento y reconciliación nacional"

# OBSERVATORIO DE PAZ Y DERECHOS HUMANOS, SEMILLERO PAZ, VIOLENCIA Y ORDEN SOCIAL, 2020

Coordinador "Informe sobre hechos de violencia del conflicto armado en el Cañón de las Hermosas, municipio de Chaparral, Tolima, 1986 - 2016"

# **PUBLICACIONES**

"UNA TEORÍA SOBRE EL PAPEL DE LAS MUJERES VÍCTIMAS-SUPERVIVIENTES EN LA PAZ PARA COLOMBIA". ISBN 978-958-8191-78-2

Corporación Unificada Nacional de la Educación Superior - CUN, 2023.

"LA PAZ Y SUS MUJERES. LUCHA SOCIAL, RECONSTRUCCIÓN COMUNITARIA Y EMPODERAMIENTO DEL PERDÓN". ISBN 978-958-8191-82-9

Corporación Unificada Nacional de la Educación Superior - CUN, 2023.

"RESISTENCIA COMUNITARIA COMO EXPERIENCIA DE CONSTRUCCIÓN DE PAZ Y DIÁLOGO SOCIAL EN EL CAÑÓN DE LAS HERMOSAS (COLOMBIA)"

en: Revista Electrónica Iberoamericana (REIB), Vol. 16, No. 2, (diciembre de 2022), pp. 145-166. Doi: https://doi.org/10.20318/reib.2022.7394

"PLANEAR PARA TRANSFORMAR. APROXIMACIÓN A LOS RESULTADOS DE LA EJECUCIÓN DEL PLAN DE DESARROLLO TERRITORIAL "TOLIMA NOS UNE 2020-2023" - VIGENCIA 2021". ISSN: 2744-8347

en: Colombia, 2022. Universidad del Tolima, Centro de Estudios Regionales, CERE-UT. Informe N. 10

"RETOS PARA LA IMPLEMENTACIÓN DEL ORDENAMIENTO SOCIAL DE LA PROPIEDAD RURAL EN COLOMBIA. EL CASO DE PLANADAS, TOLIMA". ISSN: 2744-8347

en: Colombia, 2022. Universidad del Tolima, Centro de Estudios Regionales, CERE-UT. Informe N. 9

"REBEL GOVERNMENT AND CIVILIAN RESISTANCE. CONSERVATION EXPERIENCES DURING THE ARMED CONFLICT IN THE CAÑÓN DE LAS HERMOSAS IN COLOMBIA"

en: Envirommental Smoke, 2022. Doi: 10.32435/envsmoke.20225131-32

"LIMITANTES Y POSIBILIDADES PARA LA REPARACIÓN TRANSFORMADORA DE LOS DAÑOS COMUNITARIOS GENERADOS POR EL CONFLICTO ARMADO Y EL DESPLAZAMIENTO FORZADO DE POBLACIÓN. EL CASO DEL SUJETO DE REPARACIÓN COLECTIVA DE ATACO, TOLIMA". ISBN-13: 978-958-7907-78-0

Universidad Externado de Colombia, 2021.

"TENTATIVAS SOBRE CULTURA Y CONSTRUCCIÓN DE PAZ, UNA RELACIÓN POR ESTABLECER". ISBN: 978-958-5151-50-5

Universidad del Tolima, 2022.

DINÁMICAS DE RIESGO PARA NIÑAS, NIÑOS Y ADOLESCENTES EN EL SUR DEL TOLIMA. LOS NUEVOS ESCENARIOS DEL RECLUTAMIENTO FORZADO, EL USO Y LA UTILIZACIÓN DE MENORES. ISSN: 2744-8347

en: Colombia, 2021. Universidad del Tolima, Centro de Estudios Regionales, CERE-UT. Informe N. 5

"NUEVAS Y VIEJAS VIOLENCIAS. DESAFÍOS PARA LA NO REPETICIÓN DEL CONFLICTO ARMADO EN EL SUR DEL TOLIMA". ISSN: 2744-8347

en: Colombia, 2020. Universidad del Tolima, Centro de Estudios Regionales, CERE-UT. Informe N. 2

"CONTEXTOS EXPLICATIVOS DEL DESPLAZAMIENTO FORZADO EN EL SUR DEL TOLIMA. IMPACTOS SOBRE EL TERRITORIO Y LA TERRITORIALIDAD 1958 - 2018". ISBN: 978-958-8881-36-2

Universidad del Tolima, Consultoría para los Derechos Humanos y el Desplazamiento CODHES, Observatorio de Paz y Derechos Humanos

# "DESAFÍOS DE EQUIDAD FRENTE A LA PANDEMIA COVID-19. RECOMENDACIONES PARA EL DEPARTAMENTO DEL TOLIMA". ISSN: 2711-3450

en: Colombia, 2020. Universidad del Tolima, Centro de Estudios Regionales, CERE-UT. Boletín e Análisis Regional N. 1

"FIGURACIONES DE LA LUCHA POR LA TIERRA EN EL CINE COLOMBIANO: DOS MOMENTOS RECIENTES". ISBN: 978-958-52557-3-9

Instituto Nacional de Investigación e Innovación Social

"LA SOLUCIÓN POLÍTICA DEL CONFLICTO ARMADO Y LA REIVINDICACIÓN DE LA MEMORIA COMO POLÍTICA CULTURAL DE LAS VÍCTIMAS DE CRÍMENES DE ESTADO: EL CASO DE LA FUNDACIÓN MANUEL CEPEDA VARGAS"

en: Revista Estudios de Derecho, 76 (167), pp-pp 113-142. (enero de 2019). DOI: 10.17.533/udea.esde.v76n167a05.

"CULTURA CIUDADANA: DEL 'PÁNICO CULTURAL' AL ORDEN POR LA CULTURA". ISBN: 978-958-774-613-6

Universidad de los Andes, 2018.

#### **EXPERIENCIA PROFESIONAL**

# DIRECTOR CENTRO DE ESTUDIOS REGIONALES, UNIVERSIDAD DEL TOLIMA (2019 - ACTUAL)

- Diseñar, proponer y desarrollar programas y proyectos de investigación en torno a los problemas del desarrollo;
- Apoyar procesos de planificación del desarrollo, re-ordenamiento territorial y desarrollo institucional de las entidades territoriales;
- Adelantar programas de formación avanzada y permanente y hacer transferencia de conocimiento acorde con las necesidades de la región,

# COORDINADOR OBSERVATORIO DE PAZ Y DERECHOS HUMANOS, UNIVERSIDAD DEL TOLIMA (AGOSTO DE 2018 - DICIEMBRE DE 2019)

- Contribuir a la formación de una cultura democrática sustentada en los derechos humanos,
- Incidir en el diseño, formulación, ejecución y evaluación de las políticas públicas en el nivel local y regional;
- Promover la difusión de información y conocimiento sobre el conflicto armado y la criminalidad,
- Generar y consolidar alianzas estratégicas para la construcción de paz.

# COORDINADOR ACADÉMICO Y LOGÍSTICO, UNIVERSIDAD DEL TOLIMA Y MINISTERIO DE COMUNICACIÓN – 2018

"Proceso de apropiación de conocimientos y competencias relacionadas con la paz, en el área rural de los municipios de Ataco, Planas, Rioblanco y Chaparral, en el marco del convenio interadministrativo 1333 de 2017 entre la Universidad del Tolima y el Ministerio de Educación Nacional". **Enero - Junio de 2018.** 

# DIRECTOR LA PIPA.CO (<u>WWW.LAPIPA.CO</u>) AGENCIA DE MEDIOS Y COMUNICACIONES LA PIPA SAS 2017 - 2018

La Pipa es una plataforma orientada a la paz y a la reconciliación en el posconflicto. Realiza registro y seguimiento a la implementación del Acuerdo de paz y visibiliza las iniciativas de paz de la sociedad civil. **Junio de 2017 - agosto de 2018.** 

# PROFESIONAL DE APOYO, UNIVERSIDAD DE IBAGUÉ 2017 - 2018

"Construcción de propuestas en clave de los derechos de las víctimas, para incidir en el Programa de Desarrollo con Enfoque Territorial (PDET) y en el Plan de Acción de Transformación Regional (PATR) - Sur del Tolima". **Octubre de 2017 a marzo de 2018.** 

# **REFERENCIAS**

### SANTIAGO GIRALDO LUQUE

Departamento de Periodismo y de Ciencias de la Comunicación, Universidad Autónoma de Barcelona

+34 664 34 94 87

santiago.giraldo@uab.cat

### ANGÉLICA DURÁN-MARTÍNEZ

Associate Professor of College of Fine Arts, Humanities and Social Sciences; UMass, Lowell +1 (401) 480-7066
<a href="mailto:angelica\_duranmartinez@uml.edu">angelica\_duranmartinez@uml.edu</a>

### **ANGELIKA RETTBERG BEIL**

Profesora Titular. Departamento de ciencia política, Universidad de los Andes. + 57 315 360 56 64

rettberg@uniandes.edu.co